【裁判字號】    88,易,3711
【裁判日期】    891003
【裁判案由】    詐欺
【裁判全文】
臺灣臺中地方法院刑事判決                        八十八年度易字第三七一一號
    公  訴  人  臺灣台中地方法院檢察署檢察官
    被      告  己○○
    選任辯護人  林基豐
    被      告  乙○○
右列被告因詐欺案件，經檢察官提起公訴（八十八年度偵字第九七００號、八十八年
度偵續字第一三二號），本院判決如左：
    主  文
己○○、乙○○均無罪。
    理  由
一、公訴意旨略以：被告己○○、乙○○二人均明知自己無資力，竟仍共同意圖為自
    己不法之所有，於民國（下同）八十六年十一月間，乘戊○○急於出售其所有坐
    落彰化市○○○段牛稠子小段一五○地號及其上建物第九○六四號、第九○六五
    號建物，以避免遭債權人查封、拍賣之機會，共同謀議詐取該筆土地及建物。該
    二人謀議既定，遂推由己○○出面，與戊○○委託之銷售人員接洽，並佯以新台
    幣（下同）五百五十三萬元及六百六十九萬元價格，以乙○○名義向戊○○購買
    該土地及建物，二人並以乙○○名義出具切結書，向戊○○詐稱，俟將該土地及
    建物過戶與乙○○後，利息即由乙○○支付，並辦理變更借款人，由乙○○承擔
    借款債務，如乙○○未能依約履行，願於三日內，將土地及房屋所有權變更登記
    ，歸還於戊○○，並賠償損失等情，使戊○○陷於錯誤，以為己○○、乙○○二
    人真有能力及意願買受上開房、地，遂於八十六年十一月十七日簽訂買賣契約，
    戊○○並即向債權人清償移轉所有權前所積欠之利息，以便辦理所有權移轉予乙○○之程序。八十七年一月十三日，該土地及房屋均完成所有權移轉手續，由乙○○取得所有權後。詎二人並未依約辦理借款人變更，且未清償移轉後之利息，
    致戊○○仍須繼續負擔債務，戊○○雖屢次與二人聯繫，但均未獲回應，同年七
    月，戊○○接獲債權人之支付命令二紙追償債務及利息，始知受騙等語。
二、按犯罪事實應依證據認定之，無證據不得推定其犯罪事實，刑事訴訟法第一百五
    十四條定有明文。次按認定不利於被告之事實，須依積極證據，苟積極證據不足
    為不利於被告事實之認定時，即應為有利於被告之認定，更不必有何有利之證據
    ；又刑法第三百三十九條第一項詐欺取財罪之成立，以意圖為自己或第三人不法
    之所有，以詐術使人將本人或第三人之物交付為要件，所謂以詐術使人交付，必
    須被詐欺人因其詐術而陷於錯誤，若其所用方法，不能認為詐術，亦不致使人陷
    於錯誤，即不構成該罪；迭經最高法院著有判例可循（最高法院三十年上字第八
    一六號、四十六年台上字第二六○號判例參照）。申言之，須行為人主觀上有為
    自己或第三人不法所有之意圖，客觀上係以詐術使人將本人或第三人之物交付為
    要件；而所謂以詐術使人交付財物，必須行為人確有施用詐術，致被詐欺人因其
    詐術陷於錯誤，而交付財物之因果聯瑣；若行為人並未施用詐術，或所用方法不
    能認為詐術，或不致使人陷於錯誤，縱有使人交付財物之情事，亦與詐欺罪之構
    成要件不符。再者，行為人如係事後因其他因素無法如期給付，乃民事上債務不
    履行之問題，除有積極證據足認其於取得財物之初，即心存不法所有之意圖外，
    要難以嗣後之給付遲延即遽認其涉犯詐欺罪名。
三、公訴人認被告己○○、乙○○涉有共同詐欺取財犯行，無非以告訴人之指訴，被
    告二人分別供承購屋用途不一，又被告己○○自承債信不良，被告乙○○自承並
    無財產等語，顯見被告二人訂約之初即已知自己無充分資力，仍執意購買，應認
    有詐騙意圖為其論據。惟訊據被告己○○固坦承以乙○○名義向告訴人戊○○購
    買上開房、地；被告乙○○亦坦承有出具切結書及簽訂買賣契約，且二人均承認
    於取得房、地所有權後，未依約辦理債務人辦更及繳納利息等事實不諱，惟均堅
    決否認有何共同詐欺犯行，被告己○○辯稱：當初購買房屋係自己想開補習班或
    給乙○○開自助餐店所用，後來因為無法覓得保證人，才未辦理變更債務人，伊
    願將房、地移轉登記給告訴人等語；被告乙○○則辯稱：伊不知己○○為何要用
    伊名義購買房、地，也不知作何用途，當初只是認為自己親戚要買房子是好事，
    所以答應借名給己○○使用等語。
四、經查，本件係戊○○委託仲介人丁○○、林英權、江耀彬及謝文喜等人將上述二
    房地出售予被告己○○，作為開設補習班之用，其間均由己○○與仲介人洽談買
    賣、過戶及變更借款人名義等事宜，並指定由被告乙○○為登記名義人，而簽約
    時係由丁○○偕同林英權攜帶買賣契約書及切結書交由被告乙○○簽名，且由被
    告己○○支付辦理過戶及仲介等費用約二十餘萬元，然上開房、地過戶後，因被
    告己○○無法依據該房地抵押權人之要求找到保證人，旋表示同意要將上揭房、
    地過戶還給戊○○等情，業經證人江耀彬、謝文喜、丁○○、林英權及丙○○分
    別於偵查或本院審理時證述綦詳，告訴人對上情亦不爭執，應認屬實。再者，證
    人丁○○亦到庭證稱：是甲○○找我仲介，被告己○○找不到保證人，有說要房
    子還他們，我有轉告甲○○等語（見八十九年八月三十一日本院審判筆錄）；又
    告訴人自承八十七年一月即已辦畢過戶，何以遲至同年七月抵押權人以支付命令
    追償之際，始知受騙？其間長達六個月，何以未依約催促處理，已有可疑。縱然
    被告己○○曾有退票紀錄，而被告乙○○自承無財產屬實，然本件雙方約定之買
    賣價金即係該抵押債權額，而被告原本亦想以此分期攤還抵押債權之方式購買該
    房地，嗣因未能於期限內覓得保證人而作罷，尚難因當時未支付價金，復有退票
    紀錄，旋推論訂約之初即有不法所有之意圖。是告訴人主張不知被告要歸還房地
    一事，自難採信，而被告己○○、乙○○前開所辯，尚非無據。
五、綜上所述，告訴人與被告二人間既屬契約關係，復無證據證明被告二人於訂約之
    初即有不法所有之意圖，縱認嗣後被告二人未能依約履行，致告訴人受有損害屬
    實，然此僅為被告二人與告訴人間民事上債務不履行。本件既屬民事糾葛，宜循
    民事程序救濟，要與上開詐欺取財罪之構成要件不合。此外，本院復查無其他積
    極確切之證據，足認被告確有公訴人所指之詐欺取財犯行，揆諸首揭說明，既不
    能證明被告犯罪，自應諭知其無罪之判決，以示審慎。
六、據上論斷，應依刑事訴訟法第三百零一條第一項，判決如主文。
中      華      民      國    八十九    年      十      月      三      日
                                    臺灣臺中地方法院刑事第五庭
                                        法  官  夏  一  
右正本證明與原本無異。
如不服本判決，應於送達後十日內向本院提出上訴狀 （須附繕本） ，上訴於台灣高
等法院台中分院。
                                        書記官
中      華      民      國    八十九    年      十      月      六      日


司法院資訊處製作；財團法人民間司法改革基金會備份。
